【裁判字號】    92,上更(一),22
【裁判日期】    921014
【裁判案由】    侵權行為損害賠償
【裁判全文】
臺灣高等法院臺南分院民事判決  九十二年度上更(一)字第二二號  Ｊ
      上  訴  人  台灣糖業股份有限公司
      法定代理人  甲  ○  ○
      訴訟代理人  黃  裕  中  律師
      上  訴  人  丁  ○  ○  .
                  Ｆ  ○  ○  .
                  寅  ○  ○  .
                  乙  ○  ○  .
                  丙  ○  ○  .
                  己  ○  ○  住台北市○○區○○路二段四三號九樓之三
                  辛  ○  ○  住台北市○○區○○路一段八七號
                  酉  ○  ○  .
                  戌  ○  ○  住台北市○○路四一三號三樓
                  Ｍ  ○○○  .
                  亥  ○  ○  .
                  Ｋ  ○  ○  .
                  癸  ○  ○  .
                  未  ○  ○  .
                  Ｈ  ○  ○  .
                  申  ○  ○  .
                  天  ○  ○  .
                  Ｅ  ○  ○  .
                  辰  ○  ○  .
                  黃  ○  ○  .
                  丑  ○  ○  .
                  Ｊ  ○  ○  .
                  Ｉ  ○○○  .
                  Ｌ  ○  ○  .
                  地  ○  ○  .
                  玄  ○  ○  .
                  子  ○○○  .
                  午  ○  ○  .
                  卯  ○  ○  .
                  宇  ○  ○  .
                  宙  ○  ○  .
      右  一  人
      訴訟代理人  Ｎ  ○  ○  .
      上  訴  人  Ｇ  ○  ○  .
                  庚  ○  ○  住台北縣板橋市○○街二巷十七之三號
                  壬  ○  ○  住台北縣中和市○○街三七九號二樓
                  Ａ  ○  ○  .
                  Ｄ  ○  ○  .
                  Ｂ  ○  ○  .
                  Ｃ  ○  ○  住台北縣新店市○○街三六五巷十弄七號五樓
      右三十八人
      兼  共  同
      訴訟代理人  巳  ○  ○  .
                              .
      上  訴  人  戊  ○  ○  .
右當事人間請求侵權行為損害賠償事件，上訴人對於民國八十八年八月十日臺灣嘉義
地方法院第一審判決（八十七年度訴字第七二八號）提起上訴，經最高法院第一次發
回更審，本院於九十二年九月三十日言詞辯論終結，判決如下：
    主    文
原判決關於命上訴人丁○○等人本於侵權行為給付部分及該部分假執行宣告、暨訴訟
費用之裁判均廢棄。
右廢棄部分，上訴人台灣糖業股份有限公司在第一審先位之訴及假執行聲請均駁回。
上訴人台灣糖業股份有限公司先位上訴駁回。
上訴人Ｇ○○應給付上訴人台灣糖業股份有限公司新台幣壹佰貳拾陸萬柒仟玖佰陸拾
伍元，及自民國八十二年十月二十二日起至清償日止，按年息百分之五計算之利息。
上訴人台灣糖業股份有限公司其餘後位上訴駁回。
上訴人Ｇ○○之其餘上訴駁回。
第一、二審訴訟費用及發回前第三審訴訟費用，由上訴人Ｇ○○負擔。
    事    實
甲、上訴人台灣糖業股份有限公司（以下稱台糖公司）方面：
一、聲明：
    先位聲明：求為判決：(一)原判決關於上訴人敗訴部分廢棄。(二)右廢棄部分，被上
    訴人應再連帶給付上訴人新台幣（下同）六十三萬三千九百八十三元，及自民國
    （下同）七十六年二月二十五日起至清償日止，按年息百分之五計算之利息。
    備位聲明：求為判決：(一)被上訴人應給付上訴人一百二十六萬七千九百六十五元
    ，及自七十六年二月二十五日起至清償日止，按年息百分之五計算之利息。
    就對造之上訴：駁回上訴。
二、陳述：除與原判決及前審判決記載相同者，予以引用外，補稱：
  (一)查被上訴人等於本件買賣當時所提出印鑑證明二十五份，係為授權Ｇ○○辦理本
    件買賣之用，是渠等間顯然有共同侵權行為存在，茲將事實分述如後：
    (1)被上訴人所簽具之同意書上已明示：前開標示土地係祭祀公業特立同意書為憑
      ，足見被上訴人等所立同意書係為授權Ｇ○○處分系爭土地，並非如渠等所辯
      僅供辦理祭祀公業手續之用。
    (2)被上訴人等蓋用於同意書上之印文均與印鑑證明書上之印文相符，此亦為被上
      訴人所不爭執，依印鑑登記辦法第五條第一項及第七條第一項規定：「申請印
      鑑登記應由當事人填具印鑑登記申請書及印鑑條各一份親自辦理。」「申請印
      鑑證明應由當事人或其受委任人填具申請書並繳驗國民身分證申請辦理。由其
      受委任人申請者，並應附繳委任書。」是不論是初次申請印鑑登記而核發印鑑
      證明或已有印鑑登記而申請印鑑證明，均需由本人親自申請或授權為之，設若
      被上訴人僅授權代書向六腳鄉公所辦理祭祀公業手續之用，應僅申請一份印鑑
      證明繳交六腳鄉公所存用即足，何以被上訴人另提供印鑑證明附於所有權移轉
      登記申請書內供作處分書授權之依據，故被上訴人前開辯詞，顯不足採。
    (3)發回前鈞院審理時訊問Ｇ○○：以祭祀公業出售土地，提出二十五位派下員之
      印鑑證明有無經其同意？Ｇ○○答稱：都有同意等語（見二審卷第一四五頁）
      ，巳○○（兼大部分被上訴人於第一審、原審之訴訟代理人）於第一審亦自認
      ：「本件被告有過失」等語（見一審卷二第一二六頁），則被上訴人或其代理
      人已自認取得印鑑證明有經本人同意，而渠等亦簽具處分系爭土地同意書授權
      Ｇ○○與上訴人進行本件買賣事宜，參諸前揭印鑑登記辦法之規定，實無僅憑
      被上訴人空言否認未授權Ｇ○○，即認渠等無須負本件侵權行為之賠償責任。
  (二)次查，被上訴人雖一再主張上訴人與有過失，但查買賣當時上訴人並無實質調查
    權，僅能就被上訴人所提出之公文書加以審核無誤後與之簽約，況且有嘉義縣六
    腳鄉公所證明派下員為丁○○等之名冊、系統表及財產清冊，經公告無人異議，
    且登記簿上記載Ｇ○○為管理人，故雖派下員吳輝星曾以存證信函表示被上訴人
    等無權處分，惟未能舉出具體事證，亦未實施假處分，參以Ｇ○○等侵占案件及
    吳輝星等一四五人訴請確認派下權存在及塗銷管理人Ｇ○○之變更登記訴訟，均
    係於系爭土地移轉登記一年後為之，在此期間，吳順記祭祀公業派下員，未曾採
    取任何法律行動阻止損害發生，故在一切公文書形式上均合法而推定為真正之情
    形下，誠難要求上訴人應盡到如法院實質調查公文書所載內容是否與事實相符後
    ，始得進行本件買賣，是被上訴人前開辯詞，顯係以買賣後十年之判決結果，倒
    果為因，遽予推認上訴人與有過失，殊有未妥。
  (三)上訴人在先位之聲明，係主張該二十五名共同侵權行為，依民法第一百八十五條
    第一項前段之規定應負連帶賠償責任，設若鈞院認為上訴人先位主張不可採，則
    被上訴人所授權處分系爭土地之Ｇ○○代理被上訴人等收受上訴人所交付之土地
    價款，並存放於祭祀公業之存款帳戶中，益徵被上訴人等受有如聲明所示之利益
    ，而上訴人就系爭土地之所有權，因被上訴人無權處分而被塗銷回復為祭祀公業
    名義，致上訴人受有損害，是上訴人自得本於民法第一百七十九條規定，請求返
    還不當得利，而其返還不當得利之範圍，以該派下員二十五名自任祭祀公業吳順
    記全體派下員出售系爭土地，渠等就祭祀公業財產應屬公同共有，是就處分土地
    所取得之價款，經上訴人公司蒜頭糖廠簽發支票號碼第三三六六○八號、面額一
    百二十六萬七千九百六十五元，由嘉義市第三信用合作社新榮分社提出交換，而
    存入祭祀公業在鳳山台灣銀行帳戶，此於發回前鈞院審理時Ｇ○○已供述在卷，
    而祭祀公業派下權係屬於公同共有，故應由被上訴人負共同返還之責，至於收受
    價款後如何處分，乃渠等之內部關係，與上訴人無涉，併予陳明。
三、證據：援用原審及前審所提證據。
乙、上訴人Ｇ○○等三十八人部分：
一、聲明：求為判決：(一)原判決廢棄。(二)駁回被上訴人在第一審之訴。(三)駁回對造之
    上訴。
二、陳述：除與原判決及前審判決記載相同者，茲引用之外，補稱：
  上訴人Ｇ○○部分：
  (一)訴外人派下員吳輝星曾於民國七十五年五月二日，以存證信函通知蒜頭糖廠以祭
    祀公業派下員不止Ｇ○○等二十五人，尚有其他派下員存在，應停止或拒絕與管
    理人吳瑞購買系爭土地，當時本人已打消出賣之意思，不料時隔七個多月即七十
    六年一月十二日再通知本人前往蒜頭糖廠要商討事情，當時蒜頭糖廠經辦人員告
    知代書已提出派下員授權同意書及印鑑證明，已可協議訂定買賣契約，不再求證
    之下，本人信以為真，被迫無奈地單獨與蒜頭糖廠訂立土地買賣契約。
  (二)嗣後發覺事情有異，因處分系爭土地時被上訴人（即全部派下員），並未再提出
    授權同意書及印鑑證明交與本人，不知代書從何取得該二項資料，經曾向水上地
    政機關調閱七十六年二月十二日提出之土地所有權買賣登記聲請書資料，竟然發
    現其所附之授權同意書（七十四年十二月三十日）及印鑑證明（七十四年六月二
    十日），全部都是當時向嘉義縣六腳鄉公所申報變更管理人，祭祀公業組織規約
    ，派下員全員系統表、名冊等之用，並非重新提供之授權同意書及印鑑證明，尤
    其地政機關嚴格規定一年以內才有效之印鑑證明，但已超過一年以上之資料，代
    書竟然還敢冒用，顯然是偽造文書，為何能在地政機關登記所有權移轉通過審核
    ，值得懷疑。
  (三)本人向蒜頭糖廠取得土地價款後，會同監理人巳○○開戶寄存於台銀鳳山分行定
    期存款，並未分給被上訴人（即全體派下員）。
  上訴人共同陳述部分：
  (一)就損害賠償部分：
    (1)系爭土地之買賣契約係台糖公司與Ｇ○○訂立，被上訴人等未參與，亦未授權
      Ｇ○○買賣或收受土地價款，並無過失或故意侵權行為可言，亦未有何不當得
      利。
    (2)上訴人台糖公司基於侵權行為所得行使之損害賠償請求權，已逾十年之時效期
      間。
  (二)不當得利部份：
    (1)被上訴人等並未與上訴人台糖公司訂立買賣契約，亦未收受系爭土地買賣價金
      ，並無得利可言，何來不當得利之理，被上訴人等亦否認有任何不當得利存在
      。
    (2)最高法院民事判決文第七頁詳為載明。「本件訂約、簽約移轉所有權登記該均
      為Ｇ○○一人所為，台糖公司復無法提出其餘派下員有授權Ｇ○○為違法行為
      之證據，空言以該同意書推定其餘派下員為共同侵權行為之人尚難成立。再查
      台糖公司給付價款一百二十六萬七千九百六十五元之對象僅Ｇ○○一人，而不
      及於其餘之派下員之被上訴人，Ｇ○○兌領系爭土地價款之支票後除與監理人
      巳○○共同存於台灣銀行鳳山分行外，並未分配予其餘被上訴人，其餘被上訴
      人亦未知悉有該筆收入，自不能以Ｇ○○曾提出處分同意書即認被上訴人與Ｇ
      ○○有共同侵權行為，台糖公司指除行為人Ｇ○○以外之被上訴人有共同侵害
      其權利之行為，尚屬無據。」
    (3)利息請求權，民法第一二六條亦有明文規定，因五年間未行使，因時效而消滅
      規定。
三、證據：援用第一審及前審所提證據。
丙、上訴人戊○○經合法通知未到庭，亦未提出任何書狀為聲明或陳述。
      理      由
一、按連帶債務中之一人，受確定判決，而其判決非基於該債務人個人之關係者，為
    他債務人之利益，亦生效力，民法第二百七十五條定有明文。故債權人以各連帶
    債務人為共同被告提起給付之訴，被告一人提出非基於其個人關係之抗辯有理由
    者，對於被告各人即屬必須合一確定。本件關於准許上訴人台糖公司請求原審被
    告連帶給付六十三萬三千九百八十三元本息部分，雖戊○○、Ｄ○○、Ｂ○○、
    Ｃ○○、Ａ○○等人未提起上訴，但其餘連帶債務人提起上訴，且提出非基於個
    人關係之抗辯且有理由，依上開說明，對原審共同被告戊○○、Ｄ○○、Ｂ○○
    、Ｃ○○、Ａ○○等人即屬必須合一確定，爰併列其等為上訴人，合先敘明。
    又上訴人戊○○經合法通知，無正當理由未於言詞辯論期日到場，核無民事訴訟
    法第三百八十六各款所列情形，准依上訴人台糖公司之聲請，由其一造辯論而為
    判決。
二、上訴人台糖公司主張：坐落嘉義縣鹿草鄉○○○段豐稠小段一二一地號土地（以
    下稱系爭土地），原登記為祭祀公業吳順記所有，七十六年一月十二日，該祭祀
    公業二十五名派下員所推選之管理人即對造上訴人Ｇ○○，將系爭土地出賣予伊
    ，約定價款一百二十六萬七千九百六十五元於過戶後一次付清，被上訴人等即檢
    具該祭祀公業之派下員名冊、處分同意書提出於地政機關，於同年二月十八日登
    記完畢，伊於同月二十四日付款。對造上訴人Ｇ○○於該祭祀公業之管理人地位
    ，嗣經其他派下員吳輝星提起確認遺漏其他派下員及塗銷Ｇ○○管理人登記之訴
    ，獲勝訴判決確定，伊因買賣取得系爭土地之所有權，亦經判決塗銷登記確定，
    祭祀公業吳順記之派下員既非僅對造上訴人等二十五名，Ｇ○○於處分系爭土地
    辦理所有權移轉登記予上訴人時，雖得該二十五名派下員之同意，但僅占祭祀公
    業吳順記全體派下權之一０八分之十三，對造上訴人等明知尚有其餘派下員，不
    為必要之調查，就前開土地出售行為，縱無故意，亦有過失，對於伊給付價款所
    受之損害，應負共同侵權行為，爰依民法第一百八十五條第一項前段，先位聲明
    求為判決命被上訴人連帶給付一百二十六萬七千九百六十五元並加計交付翌日起
    算之法定利息。若認侵權行為主張無理由或已罹於時效，因對造上訴人授權Ｇ○
    ○出售土地，收受伊所交付之價款，系爭土地之所有權移轉登記又已塗銷回復為
    祭祀公業名義，對造上訴人即無法律上原因受利益，致伊受有損害，爰依民法第
    一百七十九條規定，備位請求判命對造上訴人返還前揭價款，並加計自交付翌日
    起算之法定利息之判決等語。
三、上訴人丁○○等（戊○○除外）則以：系爭買賣契約係對造上訴人與上訴人Ｇ○
    ○個人所訂，其餘上訴人等未參與，亦未授權Ｇ○○出售土地或收受價款，並無
    侵權行為可言，況對造上訴人基於侵權行為之損害賠償請求權亦已逾十年時效期
    間；伊等並未受領價金，自不生不當得利情事，遲延利息超過五年部分亦罹於時
    效等語，資為抗辯。上訴人Ｇ○○則另以：伊當時任祭祀公業管理人，出售系爭
    土地均經過派下員全體同意，所得價金寄存台灣銀行鳳山分行等語置辯。
四、上訴人台糖公司主張系爭土地，原登記祭祀公業吳順記所有，七十六年一月十二
    日，由該祭祀公業二十五名派下員所推選之管理人即上訴人Ｇ○○，出賣予上訴
    人台糖公司，台糖公司已於同年二月二十四日付清價款一百二十六萬七千九百六
    十五元，上開土地於同年二月十八日移轉所有權登記完畢，惟經其他派下員吳輝
    星提起確認上訴人台糖公司與祭祀公業吳順記間之就系爭土地買賣關係不存在，
    請求塗銷該所有權移轉登記，交還土地之訴，獲勝訴判決確定等情，為上訴人丁
    ○○等所不爭執，並有所有權移轉契約書、價金收據及土地買賣協議記錄、最高
    法院八十七年台上字第六八八號判決影本附卷可稽（原審卷二，第一０九頁以下
    ，本院前審卷二，第一００頁），堪信為真實。
五、按民法第一百九十七條規定：「因侵權行為所生之損害賠償請求權，自請求權人
    知有損害及賠償義務人時起，二年間不行使而消滅。自有侵權行為時起，逾十年
    者亦同。」。查系爭買賣契約既係於七十六年一月間訂立，上訴人台糖公司於同
    年二月二十四日給付系爭價款，如依上訴人台糖公司主張，上訴人Ｇ○○等共同
    侵權行為，詐取其價金，則侵權行為至遲於其等受領價款之七十六年二月二十四
    日即已成立，乃上訴人迄八十七年十月十三日始對上訴人丁○○等人提起本件損
    害賠償之訴訟，有起訴狀上所黔記之原審法院收件日期可按，顯已逾十年時效期
    間，上訴人Ｇ○○等執此為時效抗辯，自屬有據，上訴人台糖公司先位請求，基
    於侵權行為之法律關係請求上訴人丁○○等損害賠償，不能准許，應予駁回。上
    訴人台糖公司先位請求既罹於時效消滅，本院即毋庸就其請求作實體之判斷，附
    此明。
六、次按「無法律上之原因而受利益，致他人受損害者，應返還其利益。雖有法律上
    之原因，而其後已不存在者，亦同」「受領人於受領時，知無法律上之原因或其
    後知之者，應將受領時所得之利益，或知無法律上之原因時所現存之利益，附加
    利息，一併償還」，民法第一百七十九條、第一百八十二條第二項分別定有明文
    。查上訴人台糖公司與上訴人Ｇ○○間，就系爭土地之買賣契約，既因Ｇ○○無
    權代理，對其他祭祀公業派下員不生效力，買賣契約不合土地法三十四條之一規
    定而無效，則其因買賣契約為原因所收受之價金，即屬無法律上原因，自屬不當
    得利，依上說明，自應將價金返還契約之買受人即上訴人台糖公司。又系爭契約
    自始即因Ｇ○○無權代理而無效，此項無效之法律效果對於全體派下員均有其適
    用，不因部分派下員是否於訂約之前曾出具同意書授權Ｇ○○出售系爭土地而異
    其效果，故縱令上訴人丁○○等二十五人（其餘上訴人係承受訴訟），如上訴人
    台糖公司主張，事先曾出具同意書並申請印鑑証明交Ｇ○○使用，亦不能因而推
    論彼等二十五人已收受價金利益，上訴人台糖公司主張上訴人丁○○等人受有價
    金利益，與事實不符。事實上，系爭價金係由出名出賣Ｇ○○個人所收受，並將
    之存入以祭祀公業監理人巳○○名義開立之台灣銀行鳳山分行帳戶內，並未分配
    於全體派下員，何能謂上訴人丁○○等受有價金之利益。綜上所述，系爭價金收
    受者，應係出名出賣人Ｇ○○個人而已，被上訴人丁○○等人抗辯未分受價金利
    益，尚屬可採。又Ｇ○○收受價金後如何處理，乃其權利之行使，其謂個人未受
    有分毫利益，不生不當得利云云，尚非可採。末查利息給付請求權，依民法第一
    百二十六條規定，因五年不行使而消滅，上訴人就不當得利返還部分，請求自七
    十六年二月二十四日即交付之翌日起算之法定遲延利息，因遲延利息性質上仍屬
    利息，應有短期時效之適用。上訴人Ｇ○○抗辯超過五年以上部分之利息，已罹
    時效拒絕給付，此部分尚屬可採。上訴人台糖公司既係於八十七年十月十三日起
    訴，起訴狀繕本於同月二十二日送達上訴人Ｇ○○，有送達証書可按，於此時應
    認上訴人已對其請求，則回溯五年，自八十二年十月二十一日以前之利息，已因
    時效而消滅，此部分台糖公司不得請求。又民法第二百十七條過失相抵之規定，
    僅於損害賠償之債始有適用。本件上訴人台糖公司係本於不當得利規定，向上訴
    人丁○○等請求返還不當得利，自無與有過失之問題，丁○○等抗辯台糖公司與
    有過失，主張過失相抵，尚非可採。
七、綜上所述，上訴人台糖公司主張，Ｇ○○受有價金之不當利益，為可採，其餘主
    張，為不可採。從而，上訴人台糖公司先位聲明，本於侵權行為請求上訴人丁○
    ○等連帶返還價金，為無理由，應予駁回。其依不當得利之法律規定，請求上訴
    人Ｇ○○返還一百二十六萬七千九百六十五元之利益，並附加自八十二年十月二
    十二日起至清償日止，按年息百分之五計算之利息，為有理由，應予准許；其餘
    後位請求，為無理由，應予駁回。原審未予詳查，就先位聲明部分，判決准上訴
    人台糖公司一部分之請求，並依其聲請，為准免假執行宣告，於法自有未合。上
    訴人丁○○就該部分上訴，指摘原判決不當，求予廢棄，為有理由，應由本院予
    以廢棄改判如主文第二項所示。上訴人台糖公司就其先位請求被原審駁回部分，
    聲明上訴，求予改判，為無理由，應駁回其此部分先位聲明之上訴。原審就先位
    聲明之判決既經全部廢棄，本院即應就備位聲明加以裁判，爰裁判如上所述。
八、據上論結，本件上訴人台糖公司之上訴，先位聲明無理由，備位聲明為一部有理
    由，一部無理由，上訴人丁○○等人之上訴，為全部有理由，上訴人Ｇ○○之上
    訴為一部有理由，一部無理由，依民事訴訟法第四百四十九條第一項、第四百五
    十條、第七十九條、第四百六十三條、第三百八十五條第一項前段，判決如主文
    。
中      華      民      國    九十二    年      十      月      十四    日
                                    臺灣高等法院臺南分院民事第一庭
~B1審判長法官  王    惠    一
~B2      法官  蘇    清    恭
~B3      法官  吳    上    康
右為正本係照原本作成。
不得上訴。
中      華      民      國    九十二    年      十    月      十五      日
~B法院書記官  易    慧    玲


司法院資訊處製作；財團法人民間司法改革基金會備份。
